臺灣高等法院刑事判決　　　　　　　　94年度上訴字第1379號
上　訴　人
即　被　告　丙○○
上列上訴人因偽造文書等案件，不服臺灣宜蘭地方法院93年度自
字第5號，中華民國94年3月15日第一審判決，提起上訴，本院判
決如下：
    主  文
上訴駁回。
丙○○緩刑貳年。
    事實及理由
一、按刑事訴訟法於民國九十二年二月六日修正時，為提昇自訴
    品質、防止濫訴，改採強制委任律師為代理人之自訴制度。
    即自訴人應委任律師提起自訴，並應委任律師為自訴代理人
    ，由自訴代理人於自訴程序為訴訟行為。其立法理由係認為
    ：有鑑於自訴人常未具備法律之專業知識，每因誤解法律而
    提起自訴，亦有利用自訴程序恫嚇被告或以之作為解決民事
    爭議之手段等情事，不僅增加法院工作負擔，影響裁判品質
    ，尤足令被告深受不必要之訟累，自應謀求法制之改革，而
    自訴改採強制委任律師為代理人制度，主要亦係以保護被害
    人權益、謀求實質之機會平等、保障人權為出發點等語。查
    本件自訴案件係於九十三年二月十六日，經自訴人委任自訴
    代理人柯士斌律師、黃志豪律師提出自訴狀繫屬於原審法院
    ，並由該自訴代理人到庭為訴訟行為，有原審卷可稽，則自
    訴人於原審提起之自訴及於原審踐行之自訴訴訟程序皆屬合
    法，案經原審判決被告丙○○有罪後，現由被告於法定期間
    內提起合法上訴，而非自訴人提起上訴，即本案第二審訴訟
    之提起，係由被告為之，而非自訴人，衡諸前述立法理由，
    已無自訴人濫訴之虞，在此情形下，於本案第二審程序是否
    仍有刑事訴訟法第三百二十九條第二項（第三十七條第二項
    ）規定之準用，已有疑問，此當為立法之疏漏。又本應與上
    開刑事訴訟法修正條文同時修正惟因故未同時修正之刑事訴
    訟法第三百六十六條之五之修正條文草案，係規定：「（在
    第二審行辯論之案件）被告或自訴人無代理人、辯護人到庭
    者，應由檢察官或他造當事人之代理人、辯護人陳述後，即
    行判決」，就自訴案件之第二審程序，於被告上訴且自訴人
    未委任代理人到庭之情形，顯允許由被告辯護人一造辯論。
    參酌此一法理，應認在自訴人於第一審已委任律師提起自訴
    並由律師為代理人進行訴訟行為，嗣係由被告提起第二審上
    訴之情形，自訴人如欲於第二審程序進行訴訟行為，仍應委
    任律師為之，但若自訴人未委任律師為代理人，應類推適用
    現行刑事訴訟法第三百七十一條規定，得由被告一造辯論判
    決。又自訴人於第二審程序未委任律師為代理人到庭，縱其
    本人到庭，亦僅能表示意見，而不能由其本人進行刑事訴訟
    法第二百八十九條規定之辯論程序，若因此產生任何攻擊方
    法上之不利益，則應由自訴人承擔。此種情形，尚與訴訟繫
    屬後，自訴人於第一審程序即未委任律師為自訴人代理人到
    庭行訴訟行為，應為不受理判決之規定有間。是本件自訴人
    於本院未委任律師為代理人到庭（自訴人表明係被告上訴，
    不願請律師），衡諸上揭說明，尚不影響其於原審提起自訴
    之合法性。合先敘明。
二、本案經本院審理結果，認第一審以上訴人即被告丙○○犯刑
    法第二百十六條、第二百十條之罪，判處有期徒刑陸月，並
    諭知易科罰金折算之標準為三百元折算一日，認事用法及量
    刑均無不當，應予維持，除原審判決之事實及理由欄將自訴
    人「甲○○」之姓名，均誤載為「林傳揚」，應予更正外，
    並引用第一審判決書記載之事實、證據及理由（如附件）。
三、被告丙○○上訴意旨略以：本件係誤會，自訴人甲○○於九
    十年間吵著退股，但因聯絡不到乙○○才產生本案之誤會云
    云。惟查：自訴人並未同意被告辦理自訴人乙○○之退夥登
    記，自訴人乙○○未交付印章予被告供其辦理退夥登記之用
    等情，為自訴人甲○○、乙○○於原審指訴在卷，且被告於
    原審曾具狀供稱：其於九十二年七月間因與甲○○有貨款收
    受問題，而與甲○○起衝突，始自九十二年八月起至九十二
    年十二月止，陸續退還乙○○四十三萬元等語（見原審卷第
    一六四頁之被告答辯狀），依此，則顯見自訴人乙○○自九
    十一年四月二十四日被除名起時至被告於九十二年八月間退
    還部分出資額時止之長達一年四月之期間內，自訴人乙○○
    並非威全商行之登記合夥人，所繳之出資款二百五十萬元復
    無任何保障。查自訴人乙○○出資二百五十萬元鉅資之目的
    既係為加入威全商行成為合夥人，嗣於雙方有爭執後，自訴
    人復要求退還出資款，則在出資款分文未獲退還又無擔保保
    障之情形下，自訴人乙○○豈有率予同意被告辦理本件退股
    登記致使自己陷於無任何保障之不利地位之理。再參以被告
    於本院所稱：因聯絡不到乙○○才產生本案之誤會云云，益
    證自訴人乙○○並未同意被告辦理本件退夥登記，被告所辯
    ，無足可採。被告上訴，空言否認偽造文書之犯罪，為無理
    由，應予駁回。
四、末查被告前未曾受有期徒刑以上刑之宣告，有臺灣高等法院
    被告前案紀錄表一份在卷可按，且被告業與自訴人乙○○、
    甲○○達成和解，自訴人於本院準備程序均表明不願追究之
    意思，有本院九十四年六月二日準備程序筆錄在卷可稽，並
    有自訴人提出之陳報狀、和解書各一份在卷可證，被告事後
    已補償自訴人損失，態度尚稱良好，經此偵審教訓，當知警
    惕，應無再犯之虞，本院認對其所宣告之刑以暫不執行為適
    當，併宣告緩刑貳年，以勵自新。
五、按刑法第二百十四條所謂使公務員登載不實事項於公文書罪
    ，須一經他人之聲明或申報，公務員即有登載之義務，並依
    其所為之聲明或申報予以登載，而屬不實之事項者，始足構
    成。若其所為聲明或申報，公務員尚須為實質之審查，以判
    斷其真實與否，始得為一定之記載者，即非本罪所稱之使公
    務員登載不實。又商業登記法第二十一條規定：主管機關對
    於商業登記之申請，認為有違反法令或不合法定程式者，應
    於收文後五日內通知補正，其應行補正事項，應一次通知之
    。依此規定，宜蘭縣政府承辦公務員對於本件退夥登記，應
    為實質審查，被告所為尚不構成刑法第二百十四條之使公務
    員登載不實罪，附此敘明。
六、自訴人經合法傳喚，未委任代理人到庭，類推適用刑事訴訟
    法第三百七十一條規定，不待其陳述，逕行判決。
據上論結，應依刑事訴訟法第373條、第368條、第371條，刑法
第74條第1款，判決如主文。
中　　華　　民　　國　　94　　年　　6　　月　　29　　日
　　　　　　　　　刑事第十二庭  審判長法　官  李文成
　　　　　　　　　　　　　　　　　　  法　官  周盈文
　　　　　　　　　　　　　　　　　　  法　官  王復生
以上正本證明與原本無異。
如不服本判決，應於收受送達後十日內向本院提出上訴書狀，其
未敘述上訴之理由者並得於提起上訴後十日內向本院補提理由書
（均須按他造當事人之人數附繕本）。
                                      書記官  王宜玲
中　　華　　民　　國　　94　　年　　7 　　月　　1 　　日
附錄本案論罪科刑法條全文
刑法第216條
(行使偽造變造或登載不實之文書罪)行使第條至第條之文書者，
依偽造、變造文書或登載不實事項或使登載不實事項之規定處斷
。
刑法第210條
(偽造變造私文書罪)
偽造、變造私文書，足以生損害於公眾或他人者，處五年以下有
期徒刑。
